【裁判字號】    89,自,123
【裁判日期】    901031
【裁判案由】    侵占
【裁判全文】
臺灣板橋地方法院刑事判決                          八十九年度自字第一二三號
    自  訴  人  薛增枝
    自訴代理人  甲○○
    被      告  丙○○
    被      告  丁○○
    選任辯護人  許華雄
右列被告等因涉嫌侵占案件，經自訴人提起自訴，本院判決如左：
    主  文
本件自訴不受理。
    理  由
壹、自訴意旨略以：緣自訴人於民國〔下同〕八十七年九月間買受門牌號碼臺北縣三
    重市○○○路一一四號五樓及車位編號七、八、九、十、十一、十二、二十一共
    柒位。嗣因配合辦公方便，乃將上開房屋出售予訴外人。惟礙於土地登記規則第
    八十條：「區分所有建物共同使用部份不得分割，除法令另有規定外，應隨同各
    相關區分所有建物移轉」之規定，上開車位乃以買賣為登記原因，信託於同棟大
    樓隔鄰即被告丙○○，並以其配偶即房屋所有人丁○○名義辦妥登記，熟知被告
    丁○○為清償其積欠訴外人柯政連之抵押債務，竟於八十九年一月二十一日與柯
    政連等成立買賣，並將上開編號七、八、九、十車位移轉登記為柯政連所有，編
    號十一、十二、二十一則移轉登記為柯幸君名下，因認被告貳人均涉刑法第三百
    三十五條之侵占犯嫌，嗣自訴代理人補稱「其中有信託行為，所以我們追加背信
    。」〔參見本院卷第一五五頁〕。
貳、按「『犯罪之被害人得提起自訴。』刑事訴訟法第三百十九條第一項前段定有明
    文。故必須係因犯罪而被害之人，始得提起自訴；非因犯罪而被害之人，不得提
    起自訴，乃當然之解釋。該條項所稱犯罪之被害人，以因犯罪而直接被害之人為
    限，於財產法益被侵害時，必須其財產之所有權人，或對於該財產有事實上管領
    力之人，因他人之犯罪行為，而其管領權受有侵害時，始能認為直接被害之人（
    本院六十八年台上字第二一四號判例，三十二年非字第六八號判例參照）。甲自
    訴其建築物，被乙強行拆毀，法院既已查明甲並非該建築物之所有權人，亦非有
    管領權之人，應認其並非因犯罪而直接被害之人，逕予諭知不受理之判決。本院
    四十六年台上字第一三○五號判例不再援用。」〔最高法院八十年度第三次刑事
    庭會議決議─載司法院公報第三十三卷第九期〕，最高法院八十七年度台上字第
    一八五八號刑事決意旨亦以「犯罪之被害人始得提起自訴，又不得提起自訴而提
    起者，應諭知不受理之判決，刑事訴訟法第三百十九條第一項前段、第三百三十
    四條分別定有明文。故必須係因犯罪而被害之人，始得提起自訴；非因犯罪而被
    害之人，不得提起自訴，乃當然之解釋。而該條項所稱犯罪之被害人，以因犯罪
    而直接被害之人為限，所謂直接被害人，係指其法益因他人之犯罪而直接受其侵
    害者而言。依自訴人所訴之事實，若經法院查明，認其並非因犯罪而直接被害之
    人，即應諭知不受理之判決，不能為實體之判決。否則如為有罪之判決，因自訴
    人並非被害人，該判決顯然違反刑事訴訟法第三百十九條第一項前段、第三百三
    十四條之規定；反之，如為無罪之判決，即發生實質之確定力，因受一事不再理
    原則拘束，真正之被害人反而不能再告訴或自訴，顯非合理。」。
、自訴人認被告等涉前開犯嫌，係以自訴被害情節，暨提出變更前後之建物登記謄
    本為據。被告丙○○經通知未到庭，然具狀陳稱：「自訴人對被告丙○○提起本
    案侵占自訴案件所陳犯罪事實，並非真實。」；訊據被告丁○○，否認犯罪，供
    稱：「我不知這事實」、「我都不知道〔前車位有否信託與被告、登記於被告名
    下〕」、「〔重登字第０九一一九０號土地登記申請書〕明知〔名字〕是我的，
    但我不知印章是否我的，我沒有拿印章出去。」〔參見本院卷第一０五頁〕、「
    我不認識他〔自訴人〕，全部都是我先生〔被告丙○○〕在作主，我沒有親自付
    款給自訴人」、「都是我先生〔丙○○〕辦的。」、「〔重登字第四五四一０號
    登記申請書〕我沒有委任代理人乙○○。」〔參見本院卷第一０六頁〕、「〔重
    登字第四０八四０號登記申請書〕我不知道。」、「〔印鑑證明〕我親自去申請
    的。」、「〔重登字第四０八三０號登記申請書〕我沒有〔將車位登記給柯信彬
    〕」、「〔印鑑證明〕我都是經我先生〔丙○○〕告訴我，我才去領的，我自己
    去聲請的。」、「〔丙○○〕生意失敗後，就不見了。」、「我不認識證人〔戊○○〕」〔參見本院卷第一四一頁〕、「沒有〔指自訴人未曾將前述『停車位』
    『現物』點交被告丁○○〕」〔參見本院卷第一五七頁〕等。
肆、查：
    一、自訴人於自訴狀固訴稱渠於於八十七年九月間買受門牌號碼臺北縣三重市○○○路一一四號五樓及車位編號七、八、九、十、十一、十二、二十一共柒
        位〔參見自訴狀〕，惟辯護人許大律師為被告丁○○辯稱：「實際上車位也
        不是自訴人的」〔參見本院卷第一四一頁〕；經質諸自訴人薛增枝亦直陳：
        「我事先跟廖先生說，車位本來視〔是〕同陽公司〔指同陽建設股份有限公
        司〕的因為我有房子，所以登記在我名下」〔參見本院卷第一五二頁〕、「
        是的〔車位不是自訴人的〕，是同陽公司的。」〔參見本院卷第一五三頁〕
        ，核與辯護人執以置辯上情相符，辯護人許大律師執之置辯，自非無據。
    二、查自訴人所訴前開『停車位』該當之建築改良物應有部份，係以臺北縣三重
        地政事務所八十八年三月二日重登字第０九一一九０號土地登記申請書移轉
        登記於被告丁○○名下，此有臺北縣三重地政事務所八十九年四月二十五日
        捌玖北縣重地一字第四五二四號函附上開土地登記申請書足參〔附本院卷第
        二四頁、第三一頁至第四四頁〕，代理辦理登記之人為證人即代書戊○○，
        經訊問證人戊○○，結證稱：「是的〔重登字第０九一一九０號土地登記係
        證人戊○○所承辦〕」、「〔丁○○〕沒有〔到場〕，這是停車位的登記，
        根據相關規定，停車位要附屬在主建物上，所以才辦移轉登記。」、「這個
        案子是自訴人的主建物要賣，但車位沒賣出去，可是車位是公同共有部份，
        必須要依附於主見未〔主建物〕辦理登記，所以把車位登記在劉小姐〔被告
        丁○○〕的建物上來辦理移轉登記，『這是公司交待的』」、「〔為何要登
        記在被告丁○○名下〕這是『公司交待的』，暫時放在自訴人名下，但自訴
        人主建物賣了，所以『公司給我劉小姐的資料』『要我登記』的」、「〔與
        被告間〕是否有買賣的事實，我不知道，這案是『公司直接交待的』... 」
        〔參見本院卷第一四０頁、第一四一頁〕。據證人戊○○證述上情，堪認決
        定將前開車位登記於被告丁○○名下者，乃真正之所有權人「同陽建設股份
        有限公司」，『縱認』被告係因信託關係而『受領』前開停車位所有權之移
        轉登記，該項信託關係仍應認存在於「同陽建設股份有限公司」與被告間。
        再以證人戊○○結證：「這個案子是自訴人的主建物要賣，但車位沒賣出去
        ，可是車位是公同共有部份，必須要依附於主見未〔主建物〕辦理登記，所
        以把車位登記在劉小姐〔被告丁○○〕的建物上來辦理移轉登記，『這是公
        司交待的』」酌之，所有權人同陽建設股份有限公司係因自訴人出售其原有
        之主建物，乃『終止』該公司與自訴人間之法律關係，改將上開停車位逕由
        自訴人移轉登記於被告丁○○名下，不能認自訴人與被告間果有其所訴之信
        託關係。又同陽建設股份有限公司業與自訴人終止其間關於前開停車位之法
        律關係，自訴人就前開停車位亦無管領之權。本案停車位係同陽建設股份有
        限公司所有，業據自訴人陳明如前，凡此情節，堪認自訴人非因犯罪而直接
        被害之人，即不得提起自訴。
    三、自訴人於本院訊問時另稱：「〔將車位移轉登記於被告丁○○名下〕是我〔
        的主意〕，我視〔是〕同陽公司〔指同陽建設份有限公司〕協理，我有完全
        的權利來代表同陽公司為法律行為。」、「〔將車位移轉登記於被告丁○○
        名下〕我是為同陽公司〔指同陽建設份有限公司〕為法律行為。」〔參見本
        院卷第一五三頁〕，果若此，法律效果亦歸屬同陽建設份有限公司，非謂代
        表同陽公司為法律行為之自訴人『本人』即係『信託人』，據自訴人此節陳
        述，亦不能認自訴人係因犯罪而直接被害之人，自不得提起自訴。
    四、靜候迄今，未見自訴人再提出何種證據方法供查證自訴人係所訴犯罪之『直
        接被害人』，其遽爾提起本件自訴，於法即有未合，爰不經言詞辯論，逕行
        判決如主文。
據上論斷，應依刑事訴訟法第三百三十四條、第三百四十三條、第三百零七條，判決
如主文。
中      華      民      國       九十       年    十      月   三十一   日
                                      台灣板橋地方法院刑事第五庭
                                          法  官  陳  福  來
右正本證明與原本無異。
如不服本判決應於送達後十日內向本院提出上訴狀。
                                          書記官  陳  春  銘
中      華      民      國       九十       年    十一    月     八     日


司法院資訊處製作；財團法人民間司法改革基金會備份。
